【裁判字號】    89,上訴,28
【裁判日期】    890828
【裁判案由】    違反水利法
【裁判全文】
臺灣高等法院臺中分院刑事判決                      八十九年度上訴字第二八號
    上  訴  人  乙○○
    即  被  告
    被      告  戊○○
    選任辯護人  陳聰能
右上訴人因違反水利法案件，不服台灣台中地方法院八十八年度訴字第一五四九號中
華民國八十八年十一月三十日第一審判決（起訴案號：台灣台中地方法院檢察署八十
八年度偵字第一四○二三號），提起上訴，本院判決如左：
      主  文
上訴駁回。
      事  實
一、乙○○與其妻易侯玉花（業經本院八十六年度上訴字第一七九六號判決判處有期
    徒刑一年確定）及戊○○均明知位於台中縣太平市○里○○區○○路尾之車籠埔
    段車籠埔小段三二三－一（面積二六四六平方公尺，為丁○○、己○○、徐國慶
    三人所共有）、三二三－二（面積六五八五平方公尺，為丁○○、陳木水、徐國
慶、陳振德、丙○○、高金菊等人所共有）、三二三－三（面積八二九九平方公
    尺，為丁○○、陳振德、陳木水、徐國慶、丙○○、張嘉銀等人所共有）、三二
    三－四（面積一八○平方公尺，為丁○○、己○○、丙○○、陳振德、徐國慶等
    人所共有）等地號土地，為經政府公告之頭汴坑溪河川行水區，為避免妨礙水流
    ，任何人不得在其內傾倒廢棄物，詎乙○○、易侯玉花、戊○○三人，竟自八十
    四年九月二十日起，由乙○○以每年租金新台幣（下同）二十四萬元之代價，向
    戊○○承租上開土地後，共同推由易侯玉花，擅自於該工業區○○路尾圍設柵欄
    ，對於進入該河川行水區域內傾倒廢棄物，由易侯玉花收取每車新台幣（下同）
    三百元之代價。乙○○則四處招攬、收費，使不知情之人在該處傾倒廢棄物，致
    該處廢棄物堆積如山，妨礙水流，足生損害於公共安全。嗣於八十四年十二月十
    三日，不知情之詹英志（業經另案判決確定）載運廢棄物至前開三二三－四地號
    土地上傾倒，易侯玉花向詹英志收取每車三百元之費用時，為台中縣政府人員當
    場查獲。
二、案經臺灣臺中地方法院檢察署檢察官自動檢舉偵查起訴。
    理  由
一、訊據上訴人即被告乙○○、戊○○，對於右揭被告乙○○向被告戊○○租用前開
    土地後，傾倒廢棄物之情事，固均坦承不諱，惟均矢口否認有何違反水利法之前
    開犯行，被告乙○○辯稱：伊並不知道租地傾倒廢棄物之行為，係屬違法，伊亦
    不知悉租用之土地係屬行水區，且伊所放置廢棄物之處，距離河川有相當之距離
    ，應非屬行水區，伊與易侯玉花並未將承租土地供人傾倒廢棄物，係遭人偷倒所
    致，伊係合法租用權人，有正當權源可以使用土地，又伊所租用之土地只有三、
    四百坪，應不會產生問題云云；而被告戊○○辯稱：上開土地是共有之土地，原
    是伊父在耕作使用，伊並不知悉該地係屬河川行水區，且土地距離行水區約二、
    三十公尺，才會同意出租。伊原告不知乙○○在上開三二三之四地號之土地上傾
    倒廢棄物，直到八十五年訴字第一○三號案通知伊出庭作證，伊才知道，伊係被
    起訴後始知悉上開土地經公告為河川行水區云云。
二、經查：
    （一）證人詹英志供稱：「她先生（乙○○）告訴我說，系爭的土地是他私人的
          土地，可以將廢棄物丟在那土地上，一台車是三百元，易侯玉花站在系爭
          的地方等著收錢。」、「案發那天，剛好是水利局的人來舉發，所以她還
  沒收到錢，那天我要倒之前，易侯玉花有告訴我說，倒在那個地方，倒二
          次，一次是在十月間，第二次（筆錄誤載為第一次）是在被查獲時。」、
          「那個地方有鐵鍊圍起來，旁邊有二根鐵柱，要倒的話，他們就會把鐵鍊
          打開。」（參照臺灣臺中地方法院檢察署八十五年度偵字第二二○七號偵
          查卷第十四頁、本院八十六年度上訴字第一七九六號刑事卷第三二頁），
          並有台中縣政府八十四年十二月十三日傾倒廢棄土（物）會勘紀錄及現場
          照片八張（參照八十五年度偵字第二二○七號偵查卷第十、十一頁）；又
          共犯易侯玉花提出之土地出租倒土契約書第七條明載：「承租人（指被告
          乙○○）應以善良管理人之注意使用土地，除因天災地變等不可抗力之情
          形發生外，因承租人之故意違反，遭上級或環保或『水利』等單位處罰，
          承租人得自行負責外，如果事態嚴重，得終止租約。」等字句（參照原審
          法院八十五年度訴字第一七○三號刑事卷宗第五一頁），足認被告乙○○
          、共犯易侯玉花業已明確被告知，如於上開土地傾倒廢棄物而為水利單位
          查獲，須自行負責；況且，前開土地經臺灣省政府六十六年四月二十日六
          六府建水字第二一六九一號函公告為河川行水區，易侯玉花擅自圍劃行水
          區收費讓人傾倒廢棄物，由於現場圍劃部分面積太大，遇洪水期會妨礙水
          流，可能有公共危險之虞，此有台中縣政府八十六年十月二十三日八六府
          工水字第二六六六四四號函、臺灣省水利局八十六年一月二十二日（八六
          ）水政字第Ｚ000000000號附之河川圖籍可憑（參照原審法院八
          十五年度訴字第一七○三號刑事卷第九三至九五頁、本院八十六年度上訴
          字第一七九六號刑事卷第三七頁）；另上開土地面積廣達一七七一○平方
          公尺，幾占該河川行水區寬度三分之一強，此有土地謄本、前開河川圖籍
          在卷可稽；而該河段緊臨大里工業區，廠房極多，遭大量傾倒廢棄物，其
          高度已與台中縣太平市○里○○區○○路路基同高，亦有現場照片附卷可
          憑（參照八十五年度偵字第二二○七號偵查卷第二四頁），並經原審法院
          八十五年度訴字第一七○三號案件及本院八十六年度上訴字第一七九六案
          件到場履勘屬實，製有勘驗筆錄可按（參照八十五年度訴字第一七○三號
      刑事卷第四八、四九頁、八十六年度上訴字第一七九六號刑事卷第四九至
          五一頁）；若遇滂沱大雨，洪水氾濫，易使流水改道，浸蝕護岸，影響附
          近廠房及人員安全至鉅，足致公共危險，至為灼然，被告乙○○、戊○○
          及易侯玉花豈有不知情之理；再者，前開三二三－一地號土地係丁○○、
          己○○、徐國慶三人所共有，三二三－二地號土地係丁○○、陳木水、徐
          國慶、陳振德、丙○○、高金菊等人所共有，三二三－三地號係丁○○、
          陳振德、陳木水、徐國慶、丙○○、張嘉銀等人所共有，三二三－四地號
          土地為丁○○、己○○、丙○○、陳振德、徐國慶等人所共有，此有土地
          謄本附卷可憑，而陳木水、張嘉銀、己○○等人未曾自行或委由他人將前
          開土地出租予被告乙○○、同案被告易侯玉花供人傾倒廢棄物，固亦據渠
          等於本院八十五年訴字第一七○三號案件審理中到庭結證屬實，惟前開三
          二三－一、三二三－二、三二三－三地號土地乃由丁○○之子即被告張添
          富以代理人身分租與被告乙○○，另三二三－四地號土地乃係被告戊○○
          同意由同案被告易侯玉花使用，已分據被告戊○○、易侯玉花於原審法院
          八十五年訴字第一七○三號案件及本院八十六年度上訴字第一七九六號案
          件審理中到庭東陳述屬實，並有前開出租倒土契約書影本一紙在卷可按，
          則被告乙○○雖未租用三二三－四地號之土地，惟亦有事先徵得被告張添
          富之同意使用，並據以使用之情事，足見被告乙○○雖未租用三二三－四
          地號之土地，惟亦係屬其所使用之範圍；綜觀上情，被告乙○○、戊○○
          與易侯玉花間，應有共同在行水區任意傾倒廢棄物之認識與犯意之聯絡。
    （二）又原審法院經向經濟部水利處函查結果：大里溪水系頭汴坑溪河川區域圖
          籍，車籠埔段三二三之一、之二、之三、之四等地號，係位於省府六十六
          年四月二十日六六府建水字第二一六九一號公告之行水區域內，本案土地
          省府於七十九年三月十二日以七九府建水字第一四五一六四號重新公告大
          里溪水系頭汴坑溪河川區域圖籍時行水區域線並無改變，僅做河川區域線
          修訂，又於辦理河川區域公告時，例皆有函請縣（市）政府將圖籍存於縣
          （市）政府供民眾申請閱覽，並通知利害關係人，此有經濟部水利處八十
          八年十月二十二日經（八八）水利政字第Ｚ000000000號函暨附
          件資料一份在卷可稽，顯見被告戊○○既多年工作使用前開土地，對於前
          開土地經主管機關公告列為河川行水區之事，當有所知悉，自不能委為不
          知。而河川既經公告為行水區域，其使用收益即應遵守相關之規定，不得
          任意為之，被告戊○○雖為有權使用收益之人，亦不得任意出租供人做為
          傾倒廢棄物之違法使用，是以，被告戊○○之合法出租行為，亦難諉為不
          知被告乙○○違法行為之託辭。證人丁○○、己○○關於不知本案土地係
          行水區之證言，不足為被告等有利之證據。被告戊○○聲請傳訊證人徐雲
          銓，就不知上開土地為行水區之事實為證明，認無再傳訊必要。
    （三）被告戊○○請求履勘現場，查明上開遭傾倒廢棄物、廢土之土地範圍，以
          便其加以清除。查被告等就何處被伊等傾倒廢棄物，當知之甚稔，本院認
          無勘驗必要。
二、核被告乙○○、戊○○，共同在行水區內傾倒廢棄物，違反水利法第七十八條第
    一項第一垣之規定，致生公共危險，均係犯水利法第九十二條之一第一項後段之
    傾倒廢棄物妨礙水流，致生公共危險罪。被告乙○○、戊○○與易侯玉花三人間
    ，就前開違反水利法犯行，顯有犯意之聯絡，行為之分擔，均為共同正犯。原審
    審酌被告乙○○、戊○○為圖一己私利，竟罔顧社會大眾生命、財產安全，任意
    使用河川行水區之土地供人傾倒廢棄物，不僅有致生公共危險，且增加政府整治
    河川成本，又被告乙○○、戊○○犯罪後，猶且飾詞狡辯，態度不佳等一切情狀
    ，分別量處有期徒刑一年，經核認事用法，並無違誤，量刑亦屬妥適。被告等上
    訴意旨，否認犯罪，為無理由，應予駁回。另被告表示已清除堆置之廢棄物，惟
    依水利法第九十二條之一第一項前段、第二項之規定，於行水區傾倒廢棄物者，
    行政機關本應通知限期回復原狀、清除；未於限期回復原狀、清除者，得按日處
    罰鍰至回復原狀、清除之日止。被告戊○○將共同傾倒之廢棄物清除，係盡其法
    律上之義務，不過可為量刑之參考而已，附此敘明。據上論結，應依刑事訴訟法
    第三百六十八條，判決如主文。
本案經檢察官甲○○到庭執行職務
中      華      民      國    八十九    年    六    月      二十八      日
                                  臺灣高等法院臺中分院刑事第九庭
                                        審判長法  官  胡  森  田
                                              法  官  康  應  龍
                                              法  官  趙  春  碧
右正本證明與原本無異。
如不服本判決應於收受送達後十日內向本院提出上訴書狀，其未述上訴之理由者並
得於提起上訴後十日內向本院補提理由書（均須按他造當事人之人數附繕本）。
                                              書記官  廖  來  信
中      華      民      國    八十九     年     六     月    二十九      日
                                                                         Ｃ


司法院資訊處製作；財團法人民間司法改革基金會備份。
